【裁判字號】    92,上訴,1168
【裁判日期】    921224
【裁判案由】    誣告
【裁判全文】
臺灣高等法院臺中分院刑事判決                 九十二年度上訴字第一一六八號
    上  訴  人
    即  被  告  甲○○
右上訴人因誣告案件，不服臺灣南投地方法院中華民國九十二年四月十五日第一審判
決（民國九十一年度訴字第三四四號，起訴案號：臺灣南投地方法院檢察署民國九十
一年度偵字第六九號），提起上訴，本院判決如左：
    主  文
原判決撤銷。
甲○○共同非依據法令從事公務之人員，亦非受公務機關委託承辦公務之人，意圖他
人受刑事及懲戒處分，向該管公務員誣告，藉勢勒索財物，處有期徒刑肆月。
    事  實
一、緣於民國（下同）八十七年一月十九日下午二十三時許，南投縣警察局南投分局
    赤水派出所警員戊○○、簡世貴、曾國棟等人在南投縣名間鄉竹圍村竹圍巷口處
    理車禍時，突見民眾己○○自南投縣名間鄉竹圍村竹圍巷六之六號丁○○住處奔
    出，並向警員呼救，戊○○、簡世貴警員乃趕往處理，並將在場之甲○○、丁○○及己○○等人帶回派出所製作筆錄，並旋即由承辦警員簡世貴將甲○○移送台
    灣南投地方法院檢察署偵辦，丁○○、己○○及丙○○復於八十七年二月一日至
    前開赤水派出所向警員指訴甲○○、乙○二人涉嫌自八十六年一月份起，陸續多
    次對渠等恐嚇取財，索取金錢花用，並擄走丙○○，要求勒贖新台幣（下同）二
    百萬元等事實，而由該派出所警員簡世貴、曾國棟、陳魏忠負責承辦並製作筆錄
    後，經南投縣警察局南投分局報告台灣南投地方法院檢察署檢察官偵辦，並經台
    灣南投地方法院檢察署以八十七年度偵字第七五二號恐嚇取財案件，將乙○提起
    公訴，惟由原審法院以八十七年度易字第六三四號判決無罪，且經本院於八十八
    年五月十九日以八十八年度上易字第一一四七號判決維持無罪確定。詎甲○○與
    乙○（業於九十年二月二十七日經原審法院判處有期徒刑五月；緩刑三年確定）
    均非依據法令從事公務之人員，亦非受公務機關委託承辦公務之人，明知戊○○
    係經己○○求援始至現場處理，且其所涉嫌之擄人勒贖案件，並非戊○○所承辦
    ，亦未曾替其製作筆錄，戊○○並未假藉職權利用義警丁○○無中生有、自編自
    導所捏造之詞報案，而製作不實之警訊筆錄，亦無假藉權力向伊收取金錢花用等
    情事，甲○○與乙○竟共同基於意圖使戊○○受刑事及懲戒處分之犯意聯絡，為
    左列誣告行為：
（一）於八十七年二月十四日，甲○○與乙○意圖使戊○○警員受刑事及懲戒處分，
      乃先利用姓名、年籍不詳且不知情之人，由乙○以口述方式製作虛偽內容之陳
      情書，以品行惡劣之警員（指戊○○），藉其職權利用義警丁○○辦案，作
      不實口供，登記於公文書上，騙不識字的老人，敗壞警界風紀，誣賴老人，其
      不法行徑，實令人髮指，：：：，這完全都是赤水派出所警員利用義警丁○○
      自編自導，惡意中傷之詞：：：」等虛偽內容，並由渠等二人分別捺指印、蓋
      章後，將之交付予承辦臺灣南投地方法院檢察署八十七度年偵字第六四五號由
      甲○○告訴被告丁○○、己○○、丙○○等涉嫌偽造文書案件之該署檢察官，
      因而使警員戊○○、簡世貴及其他承辦上開案件之赤水派出所警員有受刑事處
      分之虞。
（二）同年四月二十七日，乙○與甲○○復基於同一犯意聯絡，以上開同一方式，製
      作相似內容虛偽不實之陳情書，並在其上蓋章後，於同日由甲○○將之交付予
      承辦臺灣南投地方法院檢察署八十七年度偵字第六四五號甲○○告訴被告丁○○等涉嫌偽造文書案件之該署檢察官，使警員戊○○、簡世貴及其他承辦上開
      案件之赤水派出所警員有受刑事處分之虞。
（三）於同年十月二十七日，甲○○與乙○復基於上開同一之犯意聯絡，利用姓名、
      年籍不詳且不知情之人，由乙○以口述方式，以「在南投分局赤水派出所警員
      戊○○在赤水派出所的任職期間，經常利用其警員身分向陳情人（即乙○）以
      流氓的態度要錢花用，若是不給，他就利用職權找麻煩，其行為可說是警界之
      害群之馬」、及「警員（指戊○○）又指使義警丁○○以無中生有之事，指控
      陳情人向伊擄人勒贖，這種沒有實在的事，警員敢作筆錄移送法辦，根本沒有
      求證，承辦警員涉嫌偽造文書、瀆職等，：：：，以不實之筆錄、口供陷害陳
      情人恐嚇取財：：：。」等虛偽內容誣指戊○○，並以上開虛偽內容之陳情書
      ，由渠等二人捺指印後，將之交付予有權對赤水派出所警員行使懲戒處分之上
      級及監督機關南投縣警察局；嗣又於同年十月十五日，再由乙○委請不知情且
      姓名、年籍不詳之人代為書寫上開相似內容之陳情書，將之交予南投縣政府查
      辦，旋經前台灣省政府警政廳將之轉交予南投縣警察局進行調查，據以追查赤
      水派出所警員戊○○是否有涉嫌利用職權索取金錢、及指使義警丁○○誣告乙○、甲○○等事項，因而使警員戊○○有受刑事及懲戒處分之虞；嗣經南投縣
      警察局調查結果，認前開指述均無具體事證，並非屬實，而陳報上級機關查悉
      上情。
二、案經戊○○訴由南投縣警察局南投分局報請台灣南投地方法院檢察署檢察官偵查
    起訴。
    理  由
一、訊據上訴人即被告甲○○（以下簡稱被告）固不否認有在上開乙○所製作陳情書
    上簽名及向台灣南投地方法院檢察署按鈴申告等事實，惟矢口否認有何右揭誣指
    戊○○之犯行，辯稱：伊說的均是實情，戊○○寫不實之筆錄將伊移送法辦，應
    有瀆職之嫌，且己○○跟丁○○到我家道歉時，有當面表明說是戊○○在幕後指
    使的，且伊認為所告的事情是真的，係請求有關單位調查，並無誣告故意云云。
    經查：
（一）被告先後多次與乙○書寫陳情書向該管公務員指訴戊○○及其他赤水派出所警
      員涉嫌上開瀆職、偽造文書罪名等事實，業據被告於偵審中自承在卷，且經告
      訴人戊○○於臺灣南投地方法院檢察署八十七年度偵字第六四五號瀆職案件偵
      查中及臺灣南投地方法院八十九年度訴字第十三號乙○誣告案件審理中指訴綦
      詳，並有南投縣警察局八十七年十二月十八日投第六四五號案卷一宗、陳情書
      數份等卷證資料在卷足稽（見臺灣南投地方法院檢察署八十七年度偵字第六四
      五號卷第五四、五六頁臺灣南投地方法院八十九年度訴字第十三號卷之八十九
      年一月二十一日訊問筆錄、同年二月十八日訊問筆錄），此部分事實，應無疑
      義。
（二）被告甲○○與同案被告乙○涉嫌擄人勒贖案件，係緣自八十七年一月十九日告
      訴人戊○○在南投縣名間鄉竹圍巷巷口處裡車禍時，案外人己○○自丁○○位
      於南投縣名間鄉竹圍巷六之六號住處奔出，向警員呼救，告訴人戊○○及警員
      簡世貴始趕往該處，並依己○○指訴，將甲○○、丁○○、己○○帶往派出所
      製作筆錄，並旋即由承辦警員簡世貴將甲○○移送台灣南投地方法院檢察署偵
      辦，其後丁○○、己○○及丙○○復於八十七年二月一日至前開赤水派出所向
      警員指訴甲○○、乙○二人涉嫌自八十六年一月份起，陸續多次對渠等恐嚇取
      財，索取金錢花用，並持槍擄走丙○○，要求勒贖新台幣二百萬元等事實，而
      由該派出所警員簡世貴、曾國棟、陳魏忠負責承辦並製作筆錄後，因涉及槍枝
      之物證，為求慎重，故由警員陳魏忠會同刑事組人員申請搜索票進行搜索等情
      ，業據證人即赤水派出所主管曾國棟於臺灣南投地方法院檢察署八十七年度偵
      字第六四四號案件中到庭結證屬實，且有該署八十七年聲字第一一三號請發搜
      索票案影卷一宗在卷足憑，顯見赤水派出所警員並非如被告所言未經調查證據
      或未行製作筆錄，即逕行將被告移送擄人勒贖等罪嫌；又警員戊○○僅於承辦
      甲○○於八十七年一月十九日涉嫌妨害自由等案件時，負責製作丁○○、己○○及徐慶華等人之警訊筆錄，且綜觀上開三份警訊筆錄內，對於乙○是否曾對
      丁○○為擄人勒贖或恐嚇取財等犯行，均未提及，有同署八十七年度偵字第三
      一七號案影卷可資佐證（見該影印卷第五至第十二頁）；且有關被告乙○涉嫌
      擄人勒贖等案件，係於八十七年二月一日經丁○○等人另行至赤水派出所告訴
      後，由赤水派出所主管曾國棟、警員陳魏忠、簡世貴所承辦，再轉由南投縣警
      察局南投分局刑事組移送台灣南投地方法院檢察署偵查，均與警員戊○○無關
      等情，業據告訴人戊○○、證人陳魏忠、簡世貴、丁○○、己○○分別於臺灣
      南投地方法院檢察署八十七年度偵字第五○三號誣告案件偵查中，及臺灣南投
      地方法院八十九年度訴字第十三號乙○誣告案件審理中到庭結證屬實（見臺灣
      南投地方法院檢察署八十七年度偵字第六四四號卷第十五至第二五頁，臺灣南
      投地方法院八十九年度訴字第一三號乙○誣告案之八十九年一月二十一日、三
      月七日、四月十九日訊問筆錄），被告甲○○雖指係告訴人戊○○利用職權，
      指使義警丁○○為不實之口供，編造無中生有之事實以陷害伊等情，然始終未
      能明確指出上開指述所憑之依據，且其指摘告訴人所涉犯瀆職、偽造文書等犯
      行，復無法舉出具體之事證以供法院調查，係空言指訴，經偵查原審調查結果
      ，告訴人戊○○並非被告涉犯上開擄人勒贖案件之承辦人，亦未於承辦警員至
      被告乙○住處搜索或負責製作該案之警訊筆錄，已如前述，而被告對於告訴人
      戊○○並非其所涉犯案件之承辦人，理當知之甚詳，竟仍與乙○共同製作內容
      虛偽不實之陳情書予有權為刑事及懲戒處分之機關，以為檢舉，其自有誣告告
      訴人戊○○涉犯不法情事之意圖甚明，亦足見其明知為不實之事項，仍意圖使
      告訴人戊○○受刑事及懲戒處分無疑。
（三）被告雖辯稱被害人丁○○曾於八十七年八月二十九日開本票給他，證明丁○○
      有開票跟他道歉，己○○他們都自首了之情，然據證人丁○○於臺灣南投地方
      法院八十九年訴字第十三號八十九年五月二日庭訊時到庭結證否認，並陳稱：
      「（問：當初己○○為何會去檢方自首？）己○○不是自首，她是被迫的，（
      問：為何又去乙○、甲○○宅內向其道歉並調解？）己○○跟我皆是被逼，否
      則要予我滅屍，但我沒去乙○家道歉，己○○與其母有無去我不知道。」等語
      （見上開卷八十九年五月二日訊問筆錄），其於本院審理時亦為相同之陳述（
      見本院卷第七一頁），且觀諸證人丁○○於台灣南投地方法院檢察署偵辦被告
      己○○自首其曾於被告甲○○恐嚇取財案件中作偽證之八十七年偵字第二五五
      三號案件時，仍為上開證詞並表明當時與甲○○之調解係受被迫，恐受有生命
      之危險等語，有調取之上開案卷附卷足參，則證人丁○○所指述之內容既始終
      一致，衡諸常情，應無可能又主動向被告為上開陳述，而使自己另陷入涉犯誣
      告罪之險，足見被告上開所辯，應係事後卸責之詞，委不足採。又被告向臺灣
      南投地方法院檢察署申告告訴人戊○○瀆職案件，經該署以八十七年偵字第六
      四四號展開偵查後，業於八十七年七月七日以犯罪嫌疑不足，經該署檢察官為
      不起訴處分確定在案，有調閱之上開偵查案卷影本乙宗在卷可證；而前台灣省
      政府警政廳交辦南投縣警察局依據被告之陳情書，據以追查赤水派出所警員戊○○是否有涉嫌利用職權索取金錢、及指使義警丁○○誣告甲○○、乙○等事
      項，經南投縣警察局調查結果，亦認前開指述均無具體事證，並非屬實，而陳
      報上級機關查悉上情，業經證人劉維德於臺灣南投地方法院法院八十九年度訴
      字第十三號審理中到庭結證屬實（見該卷八十九年三月七日之訊問筆錄），且
      有卷附同年十二月四日投警督字第三九五九四號函暨調查報告、同案被告乙○
      之訪談筆錄各一份在卷足憑，顯見被告甲○○陳情書暨告訴內容，均為虛偽不
      實無訛。
（四）同案被告乙○於南投縣警察局訪問記錄中所指稱：戊○○經常欺負善良老百姓
      ，且風評惡劣，有一賣土雞之陳錫福曾被其勒索二萬元未遂，是他親口告訴伊
      的云云，嗣經該局訪問證人陳錫福結果，亦據其所堅詞否認，且證稱：戊○○
      雖個性較粗魯，容易得罪人，但應無可能向居民勒索金錢等語，有該局八十七
      年十二月四日投警督字第三九五九四號函暨調查報告、訪談筆錄各一份在卷可
      參（見臺灣南投地方法院八十九年度訴字第十三號卷），則其所言戊○○利用
      職權民眾索取金錢花用一節，即係其自行編造，益見被告甲○○與同案被告乙○所製作之陳情書內容，係屬明知為虛偽不實之事項甚明。
（五）綜上，被告明知為不實事項，而與同案被告乙○利用不知情之人，製作不實之
      陳情書，據以向該管公務員誣指告訴人之事證已臻明確，所辯無非圖卸刑責之
      詞，不足採信，其犯行堪以認定。
二、按告訴人戊○○係赤水派出所警員，乃依法令從事公務之人員，若渠被誣告成罪
    ，則依法律適用結果，係犯貪污治罪條例第四條第一項第二款之藉勢勒索財物罪
    。被告係非依據法令從事公務之人員，亦非受公務機關委託承辦公務之人，竟意
    圖使戊○○受刑事及懲戒處分，而誣告其犯上開之罪，核被告所為，係犯刑法第
    一百六十九條第一項之誣告罪。被告所為如犯罪事實欄所示編號一至三數次誣告
    之行為，時間密接、犯罪構成要件相同，顯係基於一個犯罪決意所為之數個舉動
    ，且僅妨害一個國家法益，為接續犯之包括一罪。又被告與同案被告乙○間委請
    不知情且姓名年籍不詳之人代寫不實之陳情書多份，據以向該管公務員誣指告訴
    人涉犯不法情事，為間接正犯。渠等二人間，有犯意之聯絡及行為之分擔，為共
    同正犯。又被告誣告他人犯貪污治罪條例之罪，依該法第十六條第三項，第一項
    之規定，應依刑法第一百六十九條第一項誣告罪，予以加重其刑。
三、原審為科刑之判決，固非無見，惟被告甲○○於八十七年三月二十五日，臺灣南
    投地方法院八十七年度易字第一六七號甲○○恐嚇取財案件審理中，將內容虛偽
    不實之陳情書交付予有權行使審判處罰犯罪機關之臺灣南投地方法院法官，此部
    分行為，並不構成誣告罪（詳如後述），原判決認此部分亦成立誣告罪，尚有未
    洽，被告上訴意旨仍執陳詞，否認犯罪，雖無理由，但原判決既有上述可議之處
    ，仍應由本院將原判決撤銷改判，爰審酌被告犯罪之動機及目的係因涉嫌擄人勒
    贖案件，於偵查機關偵辦中，為求證明自己之清白，一時情急失慮所為，及其犯
    罪之手段，犯罪後否認犯行等一切情狀，量處如主文第二項所示之刑。
四、被告於本院審理時請求傳訊證人己○○（現改名陳玉慧）乙○，丙○○、曾國棟
    、陳魏忠等，因己○○、陳魏忠於臺灣南投地方法院檢察署偵查及原審另案證述
    在卷，已如上述，又本件事證已明確，是被告所請求之上開證人，均無傳訊必要
    ，又被告請求調借臺灣南投地方法院檢察署八十七年度偵字第三一七號及同署八
    十七年度偵字第七五二號偵查卷，將其內丁○○、己○○之警訊筆錄與該筆錄之
    錄音帶送請有關單位鑑定其聲紋，經調閱該案卷並無警訊錄音帶，無從辦理鑑定
    ，且與本案被告犯罪事證及認定無關，均併此明。
五、公訴意旨另以：（一）被告與同案被告乙○明知其未有任何關於戊○○警員涉及
    不法情事之證據，意圖使戊○○受刑事及懲戒處分，於八十七年二月五日利用不
    知情且姓名、年籍不詳之人代為書寫陳情書予有權行使偵查追訴機關之南投地方
    法院檢察署檢察官，以「品行惡劣之警員（指戊○○），藉其職權利用義警丁○○辦案，作不實口供，登記於公文書上，騙不識字的老人，敗壞警界風紀，誣賴
    老人，其不法行徑實令人髮指，：：：，這完全都是赤水派出所警員利用義警丁○○自編自導，惡意中傷之詞，：：：」等虛偽內容，誣指戊○○係利用擔任警
    員之職權，製作不實警訊筆錄以陷害乙○，並旋於同年二月間以上開不實事項續
    至本署申告戊○○於受理報案時，未經查證即將其予移送偵辦，應已涉犯瀆職罪
    嫌云云，本署遂以八十七年偵字第六四四號案件對戊○○警員展開偵查，因而使
    警員戊○○及其他承辦上開案件之赤水派出所警員有受刑事及懲戒處分之虞，嗣
    於八十七年七月七日以犯罪嫌疑不足，經本署檢察官為不起訴處分確定在案。因
    認被告此部分犯行亦涉犯刑法第一百六十九條第一項之誣告罪嫌。（二）被告與
    乙○承前開犯意之聯絡，由乙○於臺灣南投地方法院八十七年度易字第一六七號
    甲○○恐嚇取財案件審理中，以上開同一方式，製作如上內容虛偽不實之陳情書
    ，並在其上蓋章後，由被告於八十七年三月二十五日臺灣南投地方法院審理中，
    將之交付予有權行使審判處罰犯罪機關之臺灣南投地方法院法官，使警員戊○○
    、簡世貴及其他承辦上開案件之赤水派出所警員有受刑事處分之虞，因認被告此
    部分犯行亦涉犯刑法第一百六十九條第一項之誣告罪嫌云云。惟查：
    （一）訊之被告堅決否認涉犯右開（一）之犯行，按上開該陳情書上僅載明乙○
          之簽名及印章，而臺灣南投地方法院檢察署於偵查開始直至偵查終結為不
          起訴處分確定，均無被告之相關偵查內容，復按同案被告乙○於前開臺灣
          南投地方法院檢察官偵查時其所供述之內容，均係表明其個人所告訴之意
          思無訛，核與被告自陳本件係乙○一人所為之情節相符，此外復查無其他
          確切證據，足資證明被告被訴公訴意旨（一）所指之犯行，尚難認被告亦
          涉犯有誣告犯行。
    （二）按刑法第一百六十九條第一項誣告罪之成立，以向該管公務員誣告為要件
          ，而所謂該管公務員，係指於刑事或懲戒處分之實現，有其職權關係，而
          可受人申告者而言。在刑事案件，須為有追訴或處罰犯罪職權之公務員。
          在懲戒案件，須為有提出彈劾、移付懲戒、或有自為懲戒處分職權之公務
          員。（最高法院八十八年台上字第六○九號、九十一年台上字第十四號判
          例意旨參照）；復按司法院院字第五一號解釋意旨：誣告罪中所稱之該管
          公務員，係以有偵查犯罪或受理審判之職權為限，法院既無逕就有無貪污
          予以偵查犯罪之權，亦無就是否貪污逕予受理審判之權限，其非該管公務
          員，甚為明顯。（司法院院字第五一號解釋、司法院72廳刑一字第132號
          函參照）。本案被告雖於八十七年三月二十五日臺灣南投地方法院八十七
    年度易字第一六七號甲○○恐嚇取財案件審理中，於內容虛偽不實之陳情
          書上蓋章，並將之交付予有權行使審判處罰犯罪機關之臺灣南投地方法院
          法官，惟法官並無就警員戊○○等人有無貪污瀆職逕予以偵查犯罪之權，
          亦無就警員戊○○等人是否貪污瀆職逕予受理審判之權限，僅能義務告發
          並移請檢察官偵辦，並無主動偵查犯罪權限，從而法官並非此部分刑法第
          一百六十九條第一項所指之該管公務員甚明；況被告於本院審理時亦自陳
          所提之此部分陳情書係為冤屈陳情，並無申告戊○○之意（見本院卷第六
          八頁），揆諸前揭解釋函意旨，被告此部分之行為，尚難論以誣告罪，是
          被告被訴此部分，應不構成誣告罪。
    （三）綜上，被告被訴此二部分或不能證明犯罪或不構成犯罪，公訴人認此部分
          與右開科刑判決部分有接續犯之一罪關係，爰不另為無罪之諭知，併此
          明。
六、據上論斷，應依刑事訴訟法第三百六十九條第一項前段、第三百六十四條、第二
    百九十九條第一項前段，貪污治罪條例第十六條第三項、第一項，刑法第二十八
    條、第一百六十九條第一項，判決如主文。
本案經檢察官庚○○到庭執行職務。
中      華      民      國    九十二     年     十二     月   二十四    日
                                   臺灣高等法院臺中分院刑事第一庭
                                         審判長法  官  陳  紀  綱
                                               法  官  方  艤  駐
                                               法  官  陳  登  源
右正本證明與原本無異。
如不服本判決應於收受送達後十日內向本院提出上訴書狀，其未敘述上訴之理由者並
得於提起上訴後十日內向本院補提理由書（均須按他造當事人之人數附繕本）。
                                               書記官  林  明  冬
中      華      民      國    九十二     年     十二     月   二十五    日
附錄論罪法條：
貪污治罪條例第十六條：
誣告他人犯本條例之罪者，依刑法規定加重其刑至二分之一。
意圖他人受刑事處分，虛構事實，而為第十一條第三項之自首者，處三年以上十年以
下有期徒刑。
不具第二條人員之身分而犯前二項之罪者，亦依前二項規定處斷。
刑法第一百六十九條第一項：
意圖他人受刑事或懲戒處分，向該管公務員誣告者，處七年以下有期徒刑。
                                                                        Ｆ


司法院資訊處製作；財團法人民間司法改革基金會備份。
